【裁判字號】    89,上訴,1660
【裁判日期】    890225
【裁判案由】    偽造文書等
【裁判全文】
臺灣高等法院刑事判決                          八十九年度上訴字第一六六○號
    上  訴  人  臺灣基隆地方法院檢察署檢察官
    上  訴  人
    即  被  告  丙○○
右上訴人因被告偽造文書等案件，不服臺灣基隆地方法院八十八年度訴字第六五五號
，中華民國八十九年二月二十五日第一審判決（起訴案號：臺灣基隆地方法院檢察署
八十八年度偵字第六二九五號）提起上訴，本院判決如左：
    主      文
上訴駁回。
    事實及理由
一、本案經本院審理結果，認第一審以上訴人即被告丙○○（下稱被告）犯刑法第二
    百十六條、第二百十條、第三百三十九條之罪，而依牽連犯之關係從行使偽造私
    文書罪一重處斷，判處有期徒刑七月，另原判決附表二編號一至六所示各該會員
    得標標單上偽造之署押各壹枚均沒收，認事用法及量刑均無不當，應予維持，並
    引用第一審判決書記載之事實、證據及理由。
二、檢察官上訴意旨略以：原審以被告非常業犯，並認並無積極證據足資證明被告有
    冒用合會會員李朝根、張振源、乙○○、莊群良、黃楠榕、劉銀珠之名義於標單
    上記載標息並偽造渠等之署押於標單上行使得標，或向各會員詐取會款，顯有偏
    頗之虞云云。被告上訴意旨則略以：渠係因週轉不靈才會倒會，渠有與部份受害
    人和解，請求輕判云云。
三、惟查：
（一）被告於檢察官八十八年十一月九日偵訊時供稱：「李朝根本來叫我用三千六百
      元標，當月沒有標到，次月我續用同額去幫他標，結果李朝根說他沒叫我續標
      ，我就把錢拿去買股票，後來李朝根又標走了。」等語（見偵查卷第十一頁反
      面）；而於原審八十八年十二月二十二日訊問時，被告供稱：「（一萬元互助
      會你偽冒標了幾個？）有六個。（是起訴書所寫之六個？）對，其實冒標部分
      不是李朝根而是蔡笑，李朝根部分他已標去了，我只用這六個人冒標。（你說
      乙○○、張振源、蔡笑有借標？）對，要標之前有向他們說要借標，等到尾會
      時再還給他們錢。（你冒標莊群良之標金是多少？）尾會是他。（一萬元的會
      你到底冒用幾個人名義標？）只有黃楠榕及劉銀珠二個人。（用他們二人冒標
      時有標單否？）有，有寫金額，沒寫他們名字。」等語（見原審卷第二十四頁
      反面、二十五頁）；被告於原審八十九年一月七日訊問時稱：「乙○○我有向
      他說，張振源我也有向他說要借標，他太太我也有告訴她知道的‧‧‧我當時
      有向乙○○講，乙○○說去找我太太講，他太太叫吳水娘。」等語（見原審卷
      第四十二頁）；被告於原審八十九年一月二十日訊問時供稱：「這三個人（指
      乙○○、張振源、蔡笑）有經過他們同意才借給我的，乙○○部分我是和其太
      太吳水娘聯繫經同意的。」等語（見原審卷第九十三頁）；而告訴人甲○○之
      代理人李鍾麗月於原審八十八年十二月二十二日訊問時陳稱：「我們去標時都
      有寫姓名及利息，被告冒標時都只寫利息，而隨便說是誰標的。」等語（見原
      審卷第二十六頁），證人朱秀鳳（莊群良之配偶）於原審八十九年一月七日到
      庭證稱：「（會是誰名義參加的？）是我先生名義參加，會款會找我拿‧‧‧
      是到尾會了，叫被告匯錢來，但均沒匯來，才知道被冒標。」（見原審卷第四
      十頁），證人簡蔡笑於同日證稱：「他（指被告）有說要借，我說如需要就要
      來得及付給我。」等語（見原審卷第四十頁反面），證人郭阿匏（張振源之配
      偶）於原審八十九年二月十一日到庭證稱：「有參加一萬元的會，一會，是活
      會，我有借被告標。（被告借你姓名標，你知道否？）對，知道。」等語（見
      原審卷第一○四頁反面），證人吳水娘（乙○○之配偶）於同日訊問時證稱：
      「（丙○○以乙○○名義標走，你知道否？）知道，他之前有告訴我。」等語
      （見原審卷第一○五頁），告訴人戊○○於同日訊問時陳稱：「（冒標時有寫
      標單及名字否？）有寫標單，但沒寫他們名字。」等語（見原審卷第一○五頁
      反面），告訴人丁○於同日訊問時證稱：「（標時要寫名字否？）我們大部分
      的人都有寫，有時也有沒寫的。」等語（見原審卷第一○六頁）；是就被告有
      向簡蔡笑、張振源之配偶郭阿匏、乙○○之配偶吳水娘借標，而莊群良係尾會
      ，被告並未借莊群良之名義冒標，標單上僅寫標金而無寫名字等事實，被告與
      各該會員供述之情節相符，足證被告並未冒用張振源、乙○○、莊群良等人名
      義冒標，亦未以會員之名義偽造標單。雖乙○○於偵、審時陳稱未同意將會借
      給被告標、被告冒標前未告訴渠云云（見偵查卷第二十四頁，原審卷第三十九
      頁反面），惟被告確曾向乙○○之配偶吳水娘借標，已見前述，是上開乙○○
  於偵、審中之供述，尚不足資為被告有冒標犯行之不利證明。再者，被告係向
      簡蔡笑借標，而非以李朝根名義冒標，李朝根部分已標去，業經被告供述明確
      （見原審卷第二十四頁反面），另亦查無其他積極證據，足資證明被告有冒標
      李朝根之部分犯行；是原審以此部分不能證明被告犯罪，核無違誤。
（二）被告雖坦承有以黃楠榕、劉銀珠之名義冒標等語，惟查該標單上僅寫標金，並
      未書寫姓名，已見前述，且查無積極證據證明被告曾偽造黃楠榕、劉銀珠等人
      署押之標單，是於法尚不得僅執被告供承有冒標一節即遽為被告此部分亦有偽
      造文書犯嫌之推定。雖被告關於一萬元會被冒標之人數及標單上有無寫姓名，
      前後供述不一，其於檢察官偵查之初供稱：「黃楠榕、張振源、乙○○、莊群
      良這四會是我偷標的，實際上我偷標得是四會，我在標單上寫標金，姓名有時
      寫，有時沒寫。」等語（見偵查卷第十一頁反面），嗣又供稱：「（一萬元會
      偷標哪幾次？）劉銀珠‧‧‧李朝根、黃楠榕、張振源、乙○○、莊群良共六
      會，八十七年初就開始偷標。」等語（見偵查卷第二十四頁），被告於原審八
      十八年十二月二十二日訊問時供稱：「（一萬元互助會你偽冒標了幾個？）有
      六個。（是起訴書所寫之六個？）對，其實冒標部分不是李朝根而是蔡笑，李
      朝根部分他已標去了，我只用這六個人冒標。（你說乙○○、張振源、蔡笑有
      借標？）對要標之前有向他們說要借標，等到尾會時再還給他們錢。（你冒標
      莊群良之標金是多少？）尾會是他。（一萬元的會你到底冒用幾個人名義標？
      ）只有黃楠榕及劉銀珠二個人。（用他們二人冒標時有標單否？）有，有寫金
      額，沒寫他們名字。」等語（見原審卷第二十四頁反面、二十五頁），惟查無
      其他積極證據，足資證明被告有冒標李朝根之部分或偽造會員署押於標單之犯
      行，業如前述，是本件關於被告冒標之人數及被告於標單上是否有寫會員姓名
      ，自應以有利於被告且與前述證人之證言相符者認定之；是被告並無以李朝根
      之名義冒標、被告確曾向簡蔡笑、張振源之配偶郭阿匏、乙○○之配偶吳水娘
      借標及莊群良係尾會，被告並未借莊群良之名義冒標，標單上僅寫標金而無寫
      黃楠榕、劉銀珠之名字等事實，亦可認定。
（三）另被告先於八十二年十二月一日所招集一萬元之互助會，於八十六年十一月十
      一日及同年十二月一日始以劉銀珠、黃楠榕之名義冒標；被告嗣於八十七年九
      月十日復招集二萬元之互助會，分別於八十七年十月十日、八十八年一月十日
      、三月十日、四月十日、七月十日、八月十日等月份，以許俊卿、李玲玉、賴
      清結、黃進煜、郭耀仁、郭秀姬等人名義冒標，此分別有互助會單二紙、被告
      製作之得標、冒標紀錄一紙附卷可稽（見偵查卷第十七頁、原審卷第二十七頁
      、第九十四頁）。是被告於招集互助會之始（即八十二年十二月一日）至第一
      次冒標之日（即八十六年十一月十一日），期間近四年，二會互助會招集時間
      更相距有四年九個月，且被告所召集之前述二互助會共計百餘會，而被告僅冒
      標其中八會等情觀之，尚難獨執被告前述冒標情事，即遽認被告係以招集互助
      會、詐取會款賴以為生而為常業；另參以被告於本院受命法官八十九年五月二
      十四日調查時供稱：「我之前在電場工作及當村長，每月約二萬九千元，我太
      太也上班，我是因股票賠，每月要付十萬元給借我錢之人，蔡笑、張振源、乙
      ○○，所以想買股票看能否賺一點，怎知都賠了。」等語，亦證被告辯稱係一
      時週轉不靈而倒會等語，非不可採信，益證被告尚非以招集互助會、詐取會款
      為常業。
（四）原審於量刑時審酌被告身為村長之公職人員，本應建設鄉里服務大眾，竟不思
      善盡會首責任處理會款，反而擅自投資股票以致資金虧損連連影響會員之權益
      ，且利用村民之信賴連續八次詐欺冒標得逞，所得金額甚鉅，其情節非輕，惟
      因被告尚無犯罪前科素行良好、犯罪後已坦承犯行頗表悔悟且已與多數被害人
      達成和解賠償損害等一切情狀，量處有期徒刑十月，核屬適當，被告上訴請求
      輕判，自無足取。
四、綜上所述，本件檢察官及被告前述上訴意旨，於法均無可採，其等分執此上訴意
    旨，指摘原判決不當，求予撤銷改判，為無理由，應予駁回。
據上論斷，應依刑事訴訟法第三百七十三條、第三百六十八條，判決如主文。
本案經檢察官覃正祥到庭執行職務。
中    華    民    國    八十九    年      六        月      二十七      日
                            臺灣高等法院刑事第二庭
                                審判長法  官  戴  章  甫
                                      法  官  黃  金  富
                                      法  官  林  銓  正
右正本證明與原本無異。
如不服本判決應於收受送達後十日內向本院提出上訴書狀，其未敘述上訴之理由者並
得於提起上訴後十日內向本院補提理由書（均須按他造當事人之人數附繕本）。
                                      書記官  吳  美  貞
中    華    民    國    八十九    年      六        月      二十九      日
附錄：本案論罪科刑法條全文
刑法第二百十六條
行使第二百十條至第二百十五條之文書者，依偽造、變造文書或登載不實事項或使登
載不實事項之規定處斷。
刑法第二百十條
偽造、變造私文書，足以生損害於公眾或他人者，處五年以下有期徒刑。
刑法第三百三十九條
意圖為自己或第三人不法之所有，以詐術使人將本人或第三人之物交付者，處五年以
下有期徒刑、拘役或科或併科一千元以下罰金。
以前項方法得財產上不法之利益或使第三人得之者亦同。
前二項之未遂犯罰之。


司法院資訊處製作；財團法人民間司法改革基金會備份。
